臺灣高等法院花蓮分院刑事判決　　　 100年度選上訴字第12號
上　訴　人
即　被　告　李德祿
選任辯護人　余道明律師
上列上訴人因違反公職人員選舉罷免法案件，不服臺灣花蓮地方
法院99年度選訴字第30號中華民國100年6月17日第一審判決（起
訴案號：臺灣花蓮地方法院檢察署99年度選偵字第17、24號），
提起上訴，本院判決如下：
    主  文
原判決關於李德祿部分撤銷。
李德祿共同對於有投票權之人，交付賄賂，而約其投票權為一定
之行使，處有期徒刑參年陸月，褫奪公權肆年。
    事  實
一、李德祿為民國99年花蓮縣第19屆光復鄉北富村村長選舉之登
    記候選人，為圖順利當選，竟基於對於有投票權人交付賄賂
    之犯意，接續為下列行為：
(一)於99年2月間某日，前往花蓮縣光復鄉○○村○鄰○○路○段
    155巷12之1號羅來富（經原審判處有期徒刑10月，緩刑3年
    確定）住處，交付各裝新臺幣（下同）2千元之信封二只給
    羅來富，要求羅來富於村長選舉時投票予李德祿之一定行使
    ，並請羅來富將其中一只信封交予毗鄰而居之羅來富小姨子
    石秀妹及要求石秀妹於村長選舉時投票支持李德祿，羅來富
    乃應允並收受之；羅來富乃基於與李德祿共同對於有投票權
    人交付賄賂之犯意聯絡，於同年月間某日上午9時許，前往
    石秀妹位在花蓮縣光復鄉○○村○鄰○○路○段155巷18號住
    處，自行調配李德祿所交付之賄款，將上開2只信封內4千元
    中之3千元留為己用，作為其投票支持李德祿之對價，另將
    其中1千元交予石秀妹，並向石秀妹稱此為李德祿所給的錢
    ，要把票投給李德祿等語，要求石秀妹於村長選舉時投票予
    李德祿之一定行使，石秀妹乃同意並予以收受（石秀妹收受
    賄賂妨害投票罪部分，業經原審法院判處有期徒刑3月，緩
    刑2年確定）。
(二)嗣李德祿承前開交付賄賂之接續犯意，於99年4月底某日上
    午5、6時許，前往花蓮縣光復鄉○○村○鄰○○路7號林阿生
    住處，將內裝2千元之信封一只交予林阿生，作為村長選舉
    時支持李德祿之對價，並要求林阿生於村長選舉時投票予李
    德祿之一定行使，而由林阿生收受並允諾之（林阿生涉犯收
    受賄賂妨害投票罪部分，業經原審法院判處有期徒刑3月，
    緩刑2年確定）。嗣因警方接獲檢舉，始循線查獲。
二、案經花蓮縣警察局鳳林分局報請臺灣花蓮地方法院檢察署檢
    察官偵查起訴。
    理      由
壹、證據能力部分：
一、被告及辯護人於本院準備程序中對同案被告即證人羅來富於
    警詢及偵查筆錄之記載認與其供述內容不符，無證據能力；
    對於其餘供述及非供述證據則表示無意見，均同意作為證據
    （本院卷第42頁）。
二、按被告以外之人於審判外之言詞或書面陳述，除法律有規定
    者外，不得作為證據；被告以外之人於偵查中向檢察官所為
    陳述，除顯有不可信之情況者外，得為證據；被告以外之人
    於檢察事務官、司法警察官或司法警察調查中所為之陳述，
    與審判中不符時，其先前之陳述具有較可信之特別情況，且
    為證明犯罪事實存否所必要者，得為證據，刑事訴訟法第15
    9條第1項、第159條之1第2項、第159條之2分別定有明文。
    又被告以外之人於審判外之陳述，雖不符刑事訴訟法第159
    條之1至159條之4之規定，而經當事人於審判程序同意作為
    證據，法院審酌該言詞陳述或書面陳述作成時之情況，認為
    適當者，亦得為證據；當事人、代理人或辯護人於法院調查
    證據時，知有第159條第1項不得為證據之情形，而未於言詞
    辯論終結前聲明異議者，視為有前項之同意，刑事訴訟法第
    159條之5亦有規定。經查：
  1.證人即同案被告羅來富警詢時之供述部分：
    證人即同案被告羅來富業經本院傳喚到庭作證，而其於警詢
    時供稱：（問：是否知道李德祿參選何項公職？）我有聽你
    們講過；李德祿給錢時，李德祿講什麼沒有聽得很清楚，照
    其想法，可能是李德祿給羅來富選舉的錢，但沒有很明確告
    訴羅來富是選舉的錢，但是也有先提到李德祿給錢不知道是
    因為生日還是什麼的錢；或許是記憶模糊了，其可能有跟石
    秀妹講過那筆錢是李德祿給的等語，有原審勘驗筆錄在卷可
    按（原審卷第96、97頁），則羅來富於警詢時之供述並非證
    明被告李德祿犯罪事實所必要之證據，則羅來富於警詢時之
    供述應認無證據能力。
  2.證人羅來富於99年5月12日偵查中之供述：
    (1)被告及辯護人就羅來富於99年5月12日檢察官偵查筆錄記
      載：「（問：李德祿拿錢是否有說要投票支持他？）我知
      道這個錢拿來是要支持他的。」部分，認與羅來富之供述
      內容不符。按上開記載係於偵查中經通譯劉成功翻譯後記
      錄，惟經原審2次委請通譯胡秀蘭、林萬寶，以及本院函
      請花蓮縣政府推薦精通羅來富居住地區使用之北阿美族語
      並經原住民語認證之人員蔡金木當庭勘驗結果，羅來富錄
      音光碟之供述均與前開供述不符，有原審勘驗筆錄2份及
      本院勘驗筆錄在卷可按（原審卷第97、219頁、本院卷第
      63頁背面），則上開筆錄記載之內容既與羅來富之供述不
      符，應認上開部分之偵查筆錄記載：「我知道這個錢拿來
      是要支持他的。」部分無證據能力。
    (2)除上開部分外，羅來富99年5月12日於檢察官偵查中之供
      述，並無顯不可信之情形，且證人羅來富業於本院審理時
      到庭具結作證並接受被告及辯護人等之交互詰問，則除上
      開無證據能力部分外，證人羅來富於99年5月12日於檢察
      官偵查中之供述，既無顯不可信之情形，依刑事訴訟法第
      159條之1第2項規定，仍具有證據能力。至於其供述內容
      究竟為何、何次翻譯內容符合羅來富之真意，乃證據證明
      力之問題，併此敘明。
  3.至於其餘供述及非供述證據部分，當事人及辯護人均不爭執
    其證據能力，迄於言詞辯論終結前亦未聲明異議，核無違法
    取證或不適合作為證據之瑕疵，依刑事訴訟法第159條之5之
    規定，認均有證據能力。
貳、實體部分：
一、訊據被告李德祿固坦承交付各有2千元之信封2只予同案被告
    羅來富，並請羅來富轉交其中一個信封給證人石秀妹，以及
    交付2千元給證人林阿生之事實，惟矢口否認所交付之金錢
    為妨害投票之賄賂，辯稱：羅來富於警詢中已明確指稱伊交
    付4千元時，並無明確談及選舉、支持等事，自不能以羅來
    富臆測之詞，遽斷伊有投票行賄犯行；又證人林阿生係稱於
    99年4月底收受2千元，惟該時間與伊交付禮金之時間不符，
    也與其他證人所述收到之時間相左，且林阿生於原審審理時
    ，竟又稱收受2千元的時間是99年4月初，顯有矛盾；況林阿
    生為伊競選對手萬中興之競選團隊成員，伊豈有向林阿生賄
    選之可能。另伊經營雜貨店，以往過年前即會給予部分高齡
    者或殘障者紅包慰問，也希望他們將來能多多關照伊所開設
    之雜貨店，而本次給付紅包時，伊根本尚未決定投入選舉，
    且伊於99年5月13日接受警察詢問時，尚主動供出其餘8名收
    受禮金之人，更足證伊問心無愧云云。
二、認定被告犯罪事實之證據：
  1.花蓮縣光復鄉第19屆（鄉鎮市）民代表暨村（里）長選舉，
    於99年4月12日至4月16日受理候選人申請登記，被告李德祿
    登記為村長候選人，其後並當選為北富村村長等情，有花蓮
    縣選舉委員會100年1月6日花選一字第1003150008號函附之
    選舉當選人名冊及公報等相關資料附卷可稽（見原審卷第10
    6-110頁），且為被告李德祿所不爭執，堪信為真實。
  2.證人即同案被告羅來富於偵查中具結證稱：我是平地原住民
    ，本次選舉我有投票權，我知道李德祿這次要參選北富村長
    ，他有表示要參選；我在警詢中說李德祿交給我兩個信封袋
    ，裡面各2千元是實在的，當時李德祿拿給我2個信封袋，裡
    面各2千元，我將其中一個信封袋錢抽出來，交給我老婆，
    另外一個交給石秀妹就是我老婆的妹妹；（為何會把另一個
    信封袋交給石秀妹？）他比隔壁說那個人是誰，我說是我小
    姨子，他就指著她說另外一個信封袋給她，我沒有說謊等語
    （見選他卷第49、50頁）；其於原審仍供稱：確有收錢跟拿
    錢給石秀妹等語（原審卷第266頁）；於本院審理時亦結證
    ：（99年2月時被告拿著2個裝著錢的信封給你時，有無說要
    投票給被告？）是（通譯稱證人很肯定的說是）等語，本院
    為求慎重，再次確認此一問題，其仍證稱：是。李德祿給錢
    時沒有提到生日這件事等語（本院卷第93頁背面）。
  3.證人石秀妹於警詢時陳稱：本次村長選舉，我有收到我姊夫
    羅來富給的1千元，羅來富是於99年2月間某日（日期不詳，
    是在過年前我出院的第3天）某日早上，親自到我家將錢拿
    給我，並以阿美族母語說「這是李德祿的錢，我們要把票投
    給李德祿」，是因為羅來富強調一定要把票投給李德祿，我
    才知道李德祿要選村長等語（見警卷二第10-11頁）。嗣經
    檢察官起訴其涉嫌投票收賄罪嫌後，其於原審仍坦承：羅來
    富於2月份給我1千元時，有叫我要投票給李德祿，之前李德
    祿沒有給過我紅包，這是第一次等情（見原審卷第73頁），
    參酌羅來富為石秀妹之姐夫，且羅來富、石秀妹均經檢察官
    起訴涉嫌投票收受賄賂罪嫌，石秀妹自無編造不實之收賄犯
    行而陷自己與羅來富於不利地位之理，足認證人石秀妹上開
    證詞可以採信。
  4.又證人石秀妹上開證詞，並有其於警詢時提出尚未花用之羅
    來富所交付之1千元（參石秀妹警詢之供述）扣案可佐。
  5.證人石秀江於警詢中陳稱：本次村長選舉我有投票權，我知
    道李德祿要選村長，我有收到我先生羅來富給我的2千元，
    我記得時間是99年2月農曆過年後的某日早上，他說是李德
    祿給的，選舉時要投給李德祿等語（見警卷二第20-21頁）
    。嗣於偵查中具結證述：本次村長選舉我有投票權，也知道
    李德祿有參選村長，我先生羅來富有給我2千元，我先生說
    是李德祿給他的，李德祿有向我先生說要支持他，我們有拿
    錢就會支持李德祿，時間大約是今年（99年）農曆過年後，
    李德祿拿錢到家裡給我先生等語（見選他卷第48-49頁）。
    而羅來富為石秀江之夫，石秀江更無虛構不實情節，致陷羅
    來富於不利之可能，足認證人石秀江上開證詞應可採信。
  6.被告亦供稱：我去羅來富家外面的空地找他，我跟他說新年
    快樂，我還看到隔壁一個行動不便的歐巴桑，然後我從身上
    拿兩個各裝有2千元現金的信封給羅來富，跟他說一個給歐
    巴桑（並用手指向歐巴桑），後來我就離開了，信封是土黃
    色的牛皮紙信封；該名歐巴桑我認識，是同村的人，但我不
    知道她的名字等語，並有扣案羅來富提出之牛皮紙信封一個
    及照片（警二卷第49、50頁）可佐。
  7.依上開事證，可知被告李德祿確實於99年2月間某日交付2只
    各有現金2千元之信封給羅來富，並託羅來富轉交其中一個
    信封給石秀妹；嗣羅來富交付上開金錢給其小姨子石秀妹及
    配偶石秀江時，並向石秀妹及石秀江表示是李德祿給的錢，
    選舉時票要投給李德祿等事實，應堪認定。而證人石秀妹、
    石秀江分別為羅來富小姨子或配偶，3人關係密切，況且羅
    來富於原審仍坦承投票收賄罪之犯行，於本院審理時亦曾證
    稱李德祿交上開2只信封時有說請投票給被告李德祿等語，
    倘無其事，羅來富自無坦承上開犯罪之理，更無交付金錢給
    石秀妹及石秀江時均表示是李德祿的錢，選舉時要投票給李
    德祿等情，足見李德祿交付羅來富上開款項確係用以要求選
    舉時投票給李德祿，經羅來富同意後收受，上開賄款與投票
    給李德祿間有對價關係，應堪認定。
  8.證人林阿生於警詢時陳稱：我是阿美族人，本次村長選舉我
    有投票權，也知道被告李德祿有參選村長，於99年4月底，
    被告李德祿有到我家找我，拿一個內裝2千元之信封給我，
    拜託我這次村長選舉要投給他，他是說拜託拜託，我要選北
    富村村長，一定要投給我等語（見警卷一第27-28頁）。於
    偵查中具結證稱：我是阿美族人，這次村長選舉我有投票權
    ，也知道被告李德祿要選村長，被告李德祿於99年4月底拿
    土黃色信封裝2千元給我，並說拜託拜託投票給他，當天是
    早上5、6點，之前被告李德祿沒有給我錢過，這是第一次，
    我沒有說謊陷害別人等語（見選偵卷第134-135頁）。後於
    原審具結證稱：在還沒有正式登記要選舉時，有一天早上5
    、6點左右，被告李德祿拿錢給我，還說拜託拜託。另外候
    選人正式登記後，我們這些老人有到另一位候選人萬中興的
    競選總部去，萬中興就自己將有到場的老人自動列到競選傳
    單的競選顧問團，我只是到場充人數，並未擔任萬中興陣營
    何職務，而且我也有去被告李德祿的競選總部充人數。在本
    次村長選舉前，被告李德祿平時並沒有給村子裡老人生日或
    過年紅包的習慣，我跟被告李德祿並沒有什麼糾紛或過節，
    我之前在偵查及法院講的話都是真的等語（見原審卷第227-
    231頁），被告亦坦承確有交付林阿生2千元之事實，則被告
    李德祿確實有於99年4月間交付證人林阿生2千元，並要求證
    人林阿生於村長選舉時投票支持被告李德祿之事實應可認定
    。
  9.至於證人林阿生於原審固另陳稱被告李德祿另外於快投票日
    前，有再給伊1千元，並說要伊一定要投票給被告李德祿等
    語（見原審卷第153頁），然此部分僅有證人林阿生之證述
    ，被告李德祿復堅詞否認，復無其他證據佐證被告李德祿此
    部分犯行，被告李德祿此部分犯行尚難認定，併此敘明。
三、被告辯解不採之理由：
  1.辯護人固質疑證人林阿生於原審100年2月14日審理時陳稱係
    於99年4月初收受被告李德祿交付之賄賂，與其之前陳述係
    於99年4月底不符云云，然觀諸證人林阿生為18年2月13日生
    ，於案發之初接受訊問時已高齡80餘歲，對於收受被告李德
    祿交付之賄賂時間記憶難免有所差異，況證人林阿生於該次
    審理時復稱：我現在對收賄的時間到底何時我忘了，應該以
    警詢中講的實在，因為距離收錢的時間比較近等語（見原審
    卷第153頁），且證人林阿生對被告李德祿交付賄賂之其餘
    細節，先後陳述均屬一致，自不能僅因證人林阿生就收受賄
    賂之時間點陳述略有未合，即全部不予採信。
  2.辯護人另辯稱：證人林阿生為萬中興之競選幹部，被告李德
    祿不可能對之賄選云云，然此已經證人林阿生所否認，並陳
    明：其係到場湊個人數，萬中興就將有到場的老人自動列進
    競選傳單的競選顧問團，實際上並未擔任萬中興陣營任何職
    務，且其亦有去被告李德祿競選總部等情明確（原審卷第23
    0頁），而林阿生係被告李德祿於警詢時自行帶警員前去調
    查收禮金一事時，即為上開不利被告李德祿之供述，並非林
    阿生自動檢舉，難認林阿生之供述與被告之競選對手有何關
    連；又縱使證人林阿生曾至被告李德祿競選對手萬中興之競
    選總部，被告李德祿是否對之行賄，亦屬被告李德祿之競選
    策略，尚難以此推論被告李德祿對之絕無行賄之可能。甚且
    ，證人林阿生於偵查中證稱：我跟被告沒有任何仇恨，怎會
    陷害他，且我年紀大了，身體狀況也不好，不方便再跑法院
    等語（選偵卷第135頁），而林阿生為民國18年生，有其年
    籍資料在卷可考，其於案發時已經81歲，又係警方主動調查
    ，倘如被告所辯係單純祝賀新年送禮才交付2千元云云，林
    阿生實無故意構陷被告入罪之必要，是被告與辯護人此部分
    辯解，亦難憑採。
  3.辯護人另以：證人林阿生於原審除提到被告交付2千元外，
    又說被告在投票日之前3天另交付1千元，惟被告5月已經被
    調查，豈會在投票日前再給錢，而林阿生豈會再收錢云云，
    惟林阿生此部分供述，為本院所不採，已如前述，況且林阿
    生於偵查中供稱：李德祿總共去找我3次，第1次拿錢給我，
    之後來我家2次都是拿宣傳單給我，叫我支持他等語（選偵
    卷第135頁），而證人林阿生於100年5月25日在原審作證，
    距該次選舉已近1年，且林阿生年逾8旬，對於相關交付款項
    時間難免記憶不清，尚不足以此即認林阿生所述均不足採或
    係故意誣陷被告。
  4.證人陳惠美固於原審證稱：我於去年新曆年前2天早上9點左
    右，有看到李德祿拿黃色的紙袋給林阿生，並聽到新年快樂
    ，我不知道裡面是裝什麼，我家跟林阿生家是對門，距離差
    不多5.8公尺，李德祿之前不會給我錢，只會給我米，因為
    我生活比較困難，李德祿與林阿生平常不會很熟，李德祿只
    有去林阿生家1次，就我剛剛講的那次，之後我就沒看過，
    但如果我不在家，我就不知道有沒有人去林阿生家了。98年
    我忘記我看過李德祿幾次，99年過年那一個月，我也忘記有
    幾個林阿生的朋友在他家門口聊天，也不記得跟林阿生聊天
    的人姓名，也不記得過年後那一個月有沒有人去林阿生家聊
    天。另外我住臺中的子孫過年會回來，但是初三還是初四回
    臺中我忘了云云（見原審卷第221-226、235頁），嗣又稱我
    83歲時有收過1次被告給的1千元過年紅包云云（原審卷第23
    4頁）。衡諸證人陳惠美（民國16年生）於作證時已84歲，
    其不記得當年與其關係密切之子孫回家過年後何時回臺中，
    亦不記得除其目睹該次之外，距離其於原審作證時間較接近
    之過年後該月份，有沒有人前往拜訪林阿生或與林阿生聊天
    之人姓名，唯獨記得見過被告李德祿前往林阿生住處交付信
    封，顯見證人陳惠美前揭證詞，實與常情有違，顯不可信。
    從而，被告李德祿與辯護人欲以證人陳惠美之證詞，證明被
    告李德祿並非於99年4月間給付賄款予證人林阿生，尚無足
    取。
  5.被告及辯護人另以：被告於99年5月13日接受警察詢問時，
    尚主動供出其餘8名收受被告李德祿禮金之人，足證被告問
    心無愧；又被告因經營雜貨店，所以過去在過年前即會給村
    內長者或殘障者紅包慰問，並希望他們將來照顧雜貨店生意
    云云，然查：
    (1)被告李德祿於警詢時雖稱：（為何要給羅來富及歐巴桑各
      現金2千元？）因為快過年了，而我家是開雜貨店，我希
      望給他們錢後，她們的家人知道我有給錢，而能來我家買
      酒跟生活用品，主要是希望我家雜貨店的生意能更好；除
      了給羅來富及歐巴桑（即石秀妹）外，還有給8個人，名
      字我都不知道；我準備了10個信封，裡面都是裝現金2千
      元，我都發完了，發放的時間在98年12月下旬，日期約在
      20幾號的時候，分3到4天發完，我先跟他們說新年快樂，
      希望我家的雜貨店生意變更好；我不認識羅來富的小姨子
      ，只有看過她，知道她行動不便，我有交代羅來富幫我跟
      他小姨子講錢是我給的，並轉達新年快樂等語（警卷一第
      4頁起）。而被告李德祿所述交付金錢之老者除證人林阿
      生所述如前外，彼等於警詢及偵查中供述如下：(1)證人陳
      春江、蕭金福為夫妻，彼等均證稱：被告李德祿父親為陳
      春江舅舅，99年2月份過年前某日收到李德祿給紅包各1千
      元等語（警卷一第11、19頁）；(2)周阿花（民國17年1月
      生）證稱：99年1月17日我生日兒女幫我慶生，李德祿前
      來我家一同慶生，包2千元紅包給我等語（警卷一第35頁
      ）；(3)賴阿昌證稱：98年12月7日或8日時，我去李德祿經
      營的雜貨店買香煙，我當時剛出院，李德祿直接給我現金
      2百元，沒有用信封裝，說是給我買水果用的等語（警卷
      一第43頁）；(4)李蘭花證稱：李德祿是我親弟弟，99年2
      月14日（農曆初一）上午10時，在我住處有收到李德祿給
      我現金1千元，用紅包袋裝，李德祿是親弟弟，每年過年
      都會包紅包給我，金額不一定等語（警卷一第52頁起）；
      (5)陳萬順證稱：98年12月間生病住院，12月底出院返家，
      李德祿來我住處探望，將現金1千元拿給我，說一直沒時
      間去醫院探望你，知道你出院特地來探望你，1千給你作
      為慰問金，我之前都有住院過，但李德祿從來沒有探望我
      及給我慰問金，只有這1次來探望我等語（警卷一第61頁
      ）另一老者楊幢勳（民國15年生）則已經死亡，有死亡證
      明書在卷可按（警卷一第69 頁）。依上開證人陳春江等6
      人之證詞，彼等收到錢之時間分別為98年12月、99年1月
      或99年2月間不等，與李德祿所辯均是在98年12月20幾日
      分3至4日發完云云不符；而李德祿交付之金錢亦有2千元
      、1千元、2百元等不同，與被告所辯每個信封放2千元云
      云亦有未合；況且陳春江、蕭金福、李蘭花為被告李德祿
      親戚，在過年期間李德祿給予紅包乃符合國人年節送禮之
      習俗；賴阿昌、陳萬順剛出院、周阿花則是在慶生，李德
      祿給予若干金錢或禮金亦為人情之常，自不足因被告曾因
      年節或日常交際送禮給親人或鄰居即推認被告李德祿交付
      羅來富、林阿生等人之金錢即非選舉之賄賂。
    (2)又證人羅來富於原審及本院均證稱被告李德祿並沒有給過
      伊過年、生日紅包等語（見原審卷第233頁、本院卷第94
      頁），證人石秀妹、林阿生亦明確證稱之前被告李德祿沒
      有給過生日或過年紅包等情（原審卷第73、232頁），而
      被告李德祿倘若是希望收錢之人可以常到其雜貨店消費，
      而其到羅來富家發放2千元之信封時，已經看見毗鄰之石
      秀妹，依常理當會親自當面交予石秀妹收受，以加深石秀
      妹之印象，豈有隨意交由羅來富轉交之理？基上各節，被
      告李德祿所辯上情，尚難採信。
    (3)至於被告李德祿於警詢時雖主動告知警方證人林阿生有收
      受其交付款項一事，始經警前往調查，惟林阿生於警方調
      查時是否老實說出是收受選舉之賄款，未必為被告李德祿
      始料所及，自難因李德祿說出林阿生部分即認林阿生所述
      不實或故意誣陷被告。
  6.辯護人另以：證人羅來富於警詢時曾提及被告李德祿交付之
    錢不知道是生日或什麼的錢，且供詞反覆，不足採信云云。
    然：
    (1)羅來富於警詢時雖曾說不知道是因為生日或什麼的錢等語
      ，有原審勘驗筆錄在卷可按（原審卷第97頁），然倘若被
      告李德祿有說明是生日或過年禮金，何以羅來富於警詢、
      偵查、原審及本院均無法說明究竟為何原因而交付上開金
      錢？又羅來富為18年12月19日生，證人石秀妹則為27年7
      月12日，有彼等年籍資料在卷可按，何以被告李德祿在99
      年2月交付生日禮金？縱使如被告李德祿所辯交付之時間
      在98年12月即羅來富生日當月，又何以同時交付2千元給
      羅來富要其轉交給翌年7月份才過生日之石秀妹？而石秀
      妹何以一再證稱羅來富轉交時強調一定要把票投給人李德
      祿，隻字未提是生日或過年禮金等情？足見羅來富上開警
      詢時之供述應為避重就輕之詞，不足憑採。
    (2)又羅來富於檢察官偵查中就被告李德祿拿錢時是否有說要
      投票支持他一節，經原審2次及本院委請通曉阿美族語之
      人員翻譯結果，原審第1次及本院勘驗結果，羅來富均是
      回答不是很清楚李德祿的意思，而原審第2次勘驗結果，
      羅來富則是回答知道李德祿給他錢的來意是什麼，但又稱
      拿錢給他的人，沒有很清楚的表示要幫給錢的人等語（原
      審卷第219頁），有原審及本院勘驗筆錄在卷可稽（原審
      卷第97、219頁、本院卷第63頁背面），依原審第2次勘驗
      結果，羅來富雖回答知道李德祿給錢之來意，但亦未說明
      其知道李德祿給錢之目的係要支持被告李德祿，從而羅來
      富於檢察官偵查中詢問「被告李德祿拿錢時是否有說要投
      票支持他」之回答，尚難作為不利被告李德祿認定之證據
      。惟羅來富因涉嫌投票行賄及受賄罪嫌而遭調查，其於偵
      查過程中避重就輕或於原審、本院審理時因面對被告礙於
      人情而供詞反覆，實乃人情之常，自不能因此即認被告並
      非因選舉而交付賄款。而本件依被告李德祿於本次選舉前
      （6月13日投票）4個月即無端交付羅來富、石秀妹、林阿
      生等人金錢，且羅來富轉交石秀妹、石秀江時亦告知投票
      給被告李德祿等相關事證綜合判斷，已足認上開金錢應為
      李德祿賄選之對價，被告此部分辯解亦難採信。
四、綜上，被告李德祿及辯護人所辯各節，尚難採信，本件事證
    已臻明確，被告李德祿犯行洵堪認定，自應依法論科。
五、論罪科刑：
  1.按刑法第144條及公職人員選舉罷免法第99條第1項均有投票
    行賄罪之處罰規定，而公職人員選舉罷免法第99條第1項為
    刑法第144條之特別法，依特別法優先適用原則，應優先適
    用公職人員選舉罷免法之規定。又公職人員選舉罷免法第99
    條第1項之行求、期約、交付係屬階段行為，其行求賄選階
    段，屬行賄者單方意思表示行為，不以相對人允諾為必要，
    而交付賄選階段，除行賄者有實施交付賄賂行為外，因對收
    受賄賂者，刑法第143條有投票受賄罪之處罰規定，二者乃
    必要共犯中之對向犯，以2個以上之行為者，彼此相互對立
    之意思經合致而成立犯罪，雖不以收受者確已承諾，或進而
    為一定投票權之行使為必要，仍須於行賄人交付賄賂或其他
    不正利益時，受交付之相對人對其交付之目的已然認識而予
    收受，其交付賄賂或其他不正利益之犯行始克成立，行賄者
    始成立交付賄賂罪，否則尚屬期約或行求之階段（最高法院
    93年度臺上字第2672號判決要旨參照）。本件同案被告羅來
    富、證人石秀妹、林阿生於收受被告李德祿所交付，或由同
    案被告羅來富所交付之賄款時，已明確知悉該賄款係作為村
    長選舉時投票支持被告李德祿之對價，已經本院認定如前，
    是核被告李德祿所為，係犯公職人員選舉罷免法第99條第1
    項之交付賄賂罪。又被告行求交付賄賂之行為，係交付賄賂
    之前階行為，為交付賄賂之行為所吸收，不另論罪。
  2.被告李德祿與同案被告羅來富之間，就交付賄款予證人石秀
    妹部分，有犯意聯絡及行為分擔，為共同正犯。
  3.鑑於公職人員選舉，其前、後屆及不同公職之間，均相區隔
    ，選舉區亦已特定，以候選人實行賄選為例，通常係以該次
    選舉當選為目的。是於刑法刪除連續犯規定後，苟行為人主
    觀上基於單一之犯意，以數個舉動接續進行，而侵害同一法
    益，在時間、空間上有密切關係，依一般社會健全觀念，難
    以強行分開，在刑法評價上，以視為數個舉動之接續實行，
    合為包括之一行為予以評價，較為合理，於此情形，即得依
    接續犯論以包括之一罪。否則，如係分別起意，則仍依數罪
    併合處罰，方符立法本旨（最高法院99年度第5次刑事庭會
    議決議）。被告先後對有投票權之羅來富、石秀妹、林阿生
    交付賄賂而約其等投票權為一定行使之犯行，在時間、空間
    上具有密切關係，衡諸前揭最高法院刑事庭決議意旨，應僅
    論以一罪。
  4.爰審酌選舉乃民主政治最重要之表徵，而賄選為嚴重破壞民
    主機制之正常運作及選舉公平性之主要根源，被告身為候選
    人卻不知守法維護民主選舉之公正性，明知賄選對民主政治
    最珍貴之選舉制度所造成嚴重破壞性，竟輕忽法紀，而為賄
    選之行為，嚴重妨害選舉之公正性，暨其犯罪之動機、手段
    、素行，雖所參選村長選舉範圍較小、賄選對象不多、影響
    層面較小；被告為國小畢業，平日以開設雜貨店為生，智識
    程度不高，行為時年已68歲，犯罪後否認犯行之態度等一切
    情狀，量處如主文所示之刑。又被告所犯之公職人員選舉罷
    免法第99條第1項之交付賄賂罪，既經宣告有期徒刑之刑，
    應依公職人員選舉罷免法第113條第3項之規定，併予宣告褫
    奪公權4年。
  5.另按公職人員選舉罷免法第99條第3項固規定：「預備或用
    以行求期約或交付之賄賂，不問屬於犯人與否，沒收之。」
    但如其賄賂已交付予有投票權之人收受，因收受者係犯刑法
    第143條第1項之投票受賄罪，其收受之賄賂應依同法條第2
    項之規定沒收之，如全部或一部不能沒收時，追徵其價額，
    故犯投票行賄罪者，其已交付之賄賂，應依刑法第143條第2
    項之規定，於其對向共犯所犯投票受賄罪之從刑宣告追徵、
    沒收，不得再依上開規定沒收。查被告李德祿交付予同案被
    告羅來富、證人石秀妹、林阿生之賄款，為已交付之賄賂，
    爰不於被告李德祿主文部分為沒收之諭知。
六、原審認事用法固非無見，惟原判決以證人石秀妹、林阿生業
    已到庭作證，且石秀妹、林阿生、石秀江於警詢中均陳稱彼
    等所述實在，認彼等於警詢時之供述具有較可信之特別情況
    ，均有證據能力，惟並未說明彼等警詢時之供述如何與刑事
    訴訟法第159條之2規定之要件相符，此部分認定尚嫌無據；
    又被告否認同案被告羅來富於警詢時及偵查中證詞之證據能
    力，原審未以證人身分傳喚到庭作證使當事人及辯護人得以
    行使交互詰問，即遽認羅來富以同案被告身分到庭，被告即
    有對質或詰問之機會，並以羅來富於警詢、偵查之證詞及於
    原審以被告身分之供述作為認定被告李德祿犯罪事實之證據
    ，採證認事尚嫌疏略，被告上訴否認犯行，雖非可採，惟原
    判決就李德祿部分既有上開違誤，即難以維持，應予撤銷改
    判。
據上論斷，應依刑事訴訟法第369條第1項前段、第364條、第299
條第1項前段，公職人員選舉罷免法第99條第1項、第113條第3項
，刑法第11條前段、第28條、第37條第2項、第3項，刑法施行法
第1條之1，判決如主文。
本案經檢察官葉淑文到庭執行職務。
中    華    民    國  100    年    12    月    29    日
                  刑事庭審判長法  官  何方興
                              法  官  陳秋錦
                              法  官  林碧玲
以上正本證明與原本無異。
如不服本判決，應於收受送達後10日內向本院提出上訴書狀，其
未敘述理由者，並得於提起上訴狀後10日內向本院補提理由書（
均須按他造當事人之人數附繕本）「切勿逕送上級法院」。
告訴人或被害人如對於本判決不服者，應具備理由請求檢察官上
訴，其上訴期間之計算係以檢察官收受判決正本之日期為準。
中    華    民    國   100    年    12    月    29    日
                              書記官  李閔華
附錄本案判決論罪科刑之法條：
公職人員選舉罷免法第99條第1項
對於有投票權之人，行求期約或交付賄賂或其他不正利益，而約
其不行使投票權或為一定之行使者，處 3 年以上 10 年以下有
期徒刑，得併科新臺幣1 百萬元以上 1 千萬元以下罰金。
公職人員選舉罷免法第113條第3項
犯本章之罪或刑法分則第六章之妨害投票罪，宣告有期徒刑以上
之刑者，並宣告褫奪公權。